【裁判字號】    95,上更(一),39
【裁判日期】    970731
【裁判案由】    給付貨款
【裁判全文】
臺灣高等法院臺南分院民事判決  95年度上更(一)字第39號
上  訴  人
即反訴原告  農廳蜂業有限公司
法定代理人  甲○○
訴訟代理人  林瑞成  律師
被 上 訴人
即反訴被告  光泓股份有限公司
法定代理人  乙○○
訴訟代理人  蘇新竹  律師
            張清富  律師
上列當事人間請求給付貨款事件，上訴人對於中華民國九十三年
二月九日臺灣臺南地方法院第一審判決（九十年度訴字第四六六
號）提起上訴，經最高法院第一次發回更審，本院於九十七年七
月二十二日言詞辯論終結，判決如下：
      主      文
原判決廢棄。
被上訴在第一審之訴駁回。
被上訴人應給付上訴人新台幣參佰肆拾陸萬壹仟貳佰元，及自民
國九十二年十月十日起，至清償日止，按年息百分之五計算之利
息。
第一、二審及發回前第三審訴訟費用，均由被上訴人負擔。
本判決第三項，於上訴人以新台幣壹佰壹拾萬元為被上訴人供擔
保後，得假執行；但被上訴人於假執行標的物拍定或變賣終結前
，以新台幣參佰肆拾萬元為上訴人供擔保後，得免為假執行。
      事      實
甲、上訴人方面：
一、聲明：除假執行金額外如主文所示。
二、陳述：除與本院前審及原判決記載相同者，引用外，補稱：
  本訴部分：
  (一)系爭機器有物之瑕疵及不完全給付，上訴人已解除契約，被
    上訴人不得請求給付價金：
    (1)依金屬工業研究發展中心（下稱金屬中心）鑑定結果：「
      1.本案熱交換器（加熱器）所使用的加熱管為SUS304有縫
      鋼管，其金相組織圖（見照片四所示）；因加熱管有洩漏
      ，會造成加熱水滲入蜂蜜內。2.以手砂輪機磨去加熱管兩
      端與管板焊接處（焊道），取出此根有洩漏之加熱管有破
      損（破洞）（按即破壞性檢驗），見照片五所示。3.此根
      有洩漏之加熱管經金相組織檢測，呈現焊接後之凝固組織
      ；其破損原因為電焊補焊所造成。」查系爭機器之加熱管
      ，因破損而洩漏，並造成加熱水滲入蜂蜜內，則系爭機器
      顯不具真空濃縮蜂蜜之功能，且因加熱水滲入蜂蜜內，造
      成蜂蜜之酸敗而損害，系爭機器顯有瑕疵，故系爭機器顯
      有物之瑕疵及不完全給付，上訴人得行使之權利為：1.因
      被上訴人應負瑕疵擔保責任，上訴人得依民法第三百六十
      五條規定解除契約；2.因被上訴人為不完全給付，上訴人
      得依民法第二百二十七條第一項規定解除契約。
  (二)系爭機器經被上訴人多次修補，上訴人亦多次催告被上訴人
    修補，被上訴人拒絕修補，且加熱管之破損，亦無法修補回
    復之，再者被上訴人使用有縫鋼管，未依約使用無縫鋼管，
    亦屬不能補正，上訴人解約並無不合。被上訴人不得請求給
    付價金。況且系爭機器有物之瑕疵及不完全給付，上訴人得
    行使同時履行抗辯權，而拒絕給付價金（最高法院七十七年
    度第七次民事庭會議決議）。又依約交貨每逾一天由上訴人
    扣款總價的千分之三，系爭機器應於八十七年十一月二十日
    交貨，被上訴人遲延一百五十天以上，伊可扣款新台幣（下
    同）一百十七萬元，經抵銷伊未付價金，上訴人無再給付之
    義務。
  (三)就最高法院發回意旨，說明如下：
    (1)第一審函請台灣省機械技師公會，僅就系爭機器「可否於
      二十分鐘內完成產品之製造」鑑定，未就有無「熱交換器
      法蘭材質太薄，經熱漲冷縮後裂開漏水」，該機械技師公
      會答覆系爭機器無漏水現象，顯無可採。
    (2)加熱管係被封閉於加熱器內，無法以外觀測試，金屬中心
      係於機器現場拆解加熱器的鋼管帶回該中心鑑定分析，既
      屬實物鑑定，自屬較為可信。
    (3)機械技師公會鑑定報告之補充說明、補充說明二，「熱交
      換器 (加熱器)法蘭材質厚度不足，導致內管經熱漲冷縮
      後裂開漏水」加以說明，因勘驗時未就法蘭材質問題或加
      熱管有無破損囑託鑑定，顯非該鑑定人當日於現場實際測
      試之項目，其後鑑定人未再至系爭機器之現場，進行法蘭
      材質或加熱管之鑑定，上開二次補充說明書稱法蘭材質無
      問題及無鋼管裂開之情事，實無足採。
    (4)系爭機器經被上訴人多次修改，仍發生損害蜂蜜之情事，
      其真正之缺陷何在，非經破壞性檢驗方式進行鑑定，無從
      得知加熱管破損（破洞）之缺陷。
    (5)國立成功大學嚴慶齡中心（下稱慶齡中心）之鑑定報告應
      為可採：
      慶齡中心鑑定報告認為依卷附資料及金屬中心鑑定報告
        所提供之照片顯示，熱交換器之加熱管，「依照片四（
        第四頁）之箭頭所示金相變異處為銲接所在，管內側顯
        示銲根（Root）處寬約二至三mm，向外開口呈V字型銲
        道溶接區○○道），因受高溫銲接熱之影響急冷形成麻
        田散鐵（Martensite）銲道組織，微觀金相組織如照片
        三所示，銲接區在管外側部分較寬，為銲冠（Root），
        此說明電銲銲接處理之施銲加工為由管外側處施銲（此
        由焊接所形成V字型焊道開口方向可確認）」，由此可
        證照片四之箭頭所示金相變異處，為被上訴人於施工焊
        接時所形成，被上訴人稱嗣後由他人補行燒灼而成，應
        無依據。
      慶齡中心鑑定報告認為：「照片五顯示加熱管洩漏之處
        ，依照片五顯示之缺陷，就外觀、色澤、形貌、位置等
        特徵作判定，電焊焊接施工作業未臻完善而造成之缺陷
        ，應可認定。破損分析與金相學上，此類因電焊施工作
        業所造成之缺陷，特徵上屬於微焊裂或焊孔缺陷，施焊
        加工完成後之即時缺陷檢測為正常作業下焊件品質保證
        之依據，為必要之檢測程序作業，不可疏忽，否則一但
        施工焊接完成組裝之後，驗收上實不易察覺，外在之壓
        力量測或作流量檢測以為驗收標準時，在微焊裂或焊孔
        缺陷存在時則不易察覺或檢測出，一但正常啟用作業後
        ，因微焊裂或焊孔缺陷之存在，隨運轉作業時數增加，
        焊裂或焊孔缺陷擴大，內外管間之交互洩漏污染，勢必
        無法避免」，而被上訴人迄今無法證明系爭機器，於施
        焊加工完成後已作即時缺陷檢測，並無電焊焊接施工作
        業未臻完善而造成之缺陷，則系爭機器即會存在如同慶
        齡中心鑑定報告所指之微焊裂或焊孔缺陷。
      慶齡中心鑑定報告認為：「另一常見之狀況為當以三０
        四沃斯田鐵系不銹鋼為加熱管時，當加熱管外側因電焊
        施工而有微焊裂或焊孔缺陷存在時，即便當下並未貫穿
        ，暫無內外管間洩漏污染之虞，唯當缺陷側之介質為開
        放式之自來水時，自來水中消毒用之殘留氯（Cl）含量
        往往會在沃斯田鐵系不銹鋼管之焊道上形成孔蝕（Pitt
        ing）效應，屬於一種電化學反應，尤其在有焊接缺陷
        處，孔蝕現象會被加速之進行，造成材料劣化，在很短
        時間內即可能形成貫穿，有如蟲在鑽洞，電化學學理上
        被稱為蟲洞（Worm Hole），挖出物往洞外推，造成洞
        口之污染與殘留物堆積現象，換言之，沃斯田鐵系不銹
        鋼上之電化學孔蝕效應是：微小焊裂或焊孔缺陷處因氯
        存在與基地金屬間之氧化還原作用，形成電化學反應，
        氧化腐蝕生成物則在洞口處殘留堆積形成污染，有如照
        片五顯示之外觀與色澤，不銹鋼管因為蟲洞（Worm Hol
        e）孔蝕效應現象造成貫穿，形成內外之交互洩漏污染
        ，工程實例上經常發生，屢見不鮮，引發不必要之工程
        糾紛」，雖被上訴人否認加熱管因氯氣而發生電化學孔
        蝕效應，惟查：1.慶齡中心鑑定報告僅舉氯氣為電化學
        孔蝕效應之一例，尚有其他的電化學孔蝕效應之原因存
        在，被上訴人既無法證明於施焊加工完成後已作即時缺
        陷檢測，已如前述，自無法排除電化學孔蝕效應之發生
        。2.被上訴人亦承認金屬中心鑑定時加熱管已有明顯的
        燒灼破洞，則慶齡中心鑑定報告認定加熱管外側因電焊
        施工而有微焊裂或焊孔缺陷存在，亦屬符合學理之推論
        ，至於被上訴人所承認的燒灼破洞，在被上訴人未證明
        破洞不會貫穿或無內外管間交互洩漏污染之前，即應認
        定系爭機器存有瑕疵。
      關於金屬中心九十四年五月十日鑑定報告第三頁鑑定結
        果/說明（六）稱：「加熱管若有淺漏情況，機械運作
        時，加熱管外側會些微下降；加熱管內測之壓力會些微
        上升。因洩漏孔小所以壓力下降與壓力上升均不顯著。
        」之問題，鈞院囑託慶齡中心鑑定：「加熱器內之加熱
        管（有九十一支）若有淺漏情況，是否需取出此根有洩
        漏之加熱管後加以鑑定（及利用破壞式鑑定），並作金
        相組織，始能得知其有無破損及其破損原因、程度？」
        ，慶齡中心鑑定報告認為：「以加熱管之管內為黏稠之
        蜂蜜，管外為開放式之自來水循環時，若焊接不良，加
        熱管有巨觀上目視可見之孔洞缺陷存在，貫穿加熱管，
        則機械運作時，由於管內之蜂蜜與管外之自來水循環皆
        屬加壓狀態下，這時必須比較管內外之壓力，理論上洩
        漏將由高壓側向低壓側經由孔洞缺陷作洩漏，洩漏程度
        與洩漏流量則隨壓力差大小及孔洞缺陷之大小與數量而
        不同，壓力差大，孔洞缺陷多，孔洞大，則洩漏嚴重，
        相對污染顯著 (水污染蜂蜜或蜂蜜污染水），高壓側之
        壓力值會些微下降。低壓側則變化不明顯，但如若孔洞
        缺陷為焊接製造完成時之焊接缺陷，一般皆屬微觀上之
        孔洞缺陷，則初期運轉時由於孔洞微小或未貫穿管厚，
        所以完工檢測時，壓力的上升與下降均不顯著，驗收數
        值可以達到允收規格內，但是隨著運轉之時數增加，自
        來水中之氯於沃斯田鐵型不銹鋼之焊接缺陷處成孔蝕（
        pitting）效應，在短時間內即造成貫穿與孔洞擴大現
        象；外側孔洞點之位置，則由於電化學反應，氧化腐蝕
        生成物在洞口處殘留堆積形成污染，以洞口為中心向外
        成圓形污染擴散，銹蝕一旦貫穿鋼管，則孔洞快速擴大
        ，外在讀表高壓側之壓力值將逐漸有下降之跡象，相對
        污染勢所難免。尤其在出蜂蜜時，管內之壓力將降低，
        此時管外相對高壓之水將由孔洞洩漏至管內；造成蜂蜜
        之污染，因此工程上，有污染之虞的熱交換器之類，工
        程上我們通常會要求使用無縫鋼管，但若因特殊情況而
        使用有縫鋼管時，則焊後之焊接缺陷檢測必需徹底施行
        ，提供無焊接缺陷之檢測報告，作為施工品質之保證」
        。查：1.被上訴人承認系爭機器之加熱管使用有縫鋼管
        ，且經金屬中心鑑定結果加熱管使用有縫鋼管，已違反
        兩造約定應使用無縫鋼管，而使用有縫鋼管既有如上開
        慶齡中心鑑定報告所指之缺陷存在，顯見系爭機器已有
        瑕疵。2.被上訴人使用有縫鋼管，卻無法提供無焊接缺
        陷之檢測報告，作為施工品質之保證，甚至發生加熱管
        有破洞之情形，顯見系爭機器即不具備符合當時科技或
        專業水準可合理期待之安全性，自違反消費者保護法第
        七條規定，系爭機器即有物之瑕疵及不完全給付之情形
        。
      關於加熱管若有淺漏情況是否會造成污染？又在加熱管
        淺漏之情況，機械運轉時，是否有加熱管壓力下降與壓
        力上升均不顯著之結果？慶齡中心鑑定報告認為：「如
        前所述洩漏與否端視裂縫或孔洞缺陷之大小與兩側壓力
        差之大小而定，剛性物質如不銹鋼管有微小裂縫或孔洞
        缺陷，有可能不致造成即時之洩漏，但當孔洞變大時或
        兩側壓力差夠大時（如管內蜂蜜洩出），則洩漏造成二
        側之相互污染就會發生，舉例言之，如馬克杯碰地造成
        微裂紋，再使用時有可能一時尚不致造成漏水或淺漏，
        但水之滲透進入裂縫，加上冷熱溫度差（壓力差），使
        用不久時即會造成裂紋成長、擴大進而造成淺漏或破裂
        。如此現象與結果肇因於微裂之存在，不能以當時尚未
        發生微漏或淺漏即視為正常無瑕疵，依卷附資料，有洩
        漏之加熱管經金屬中心利用破壞式檢測鑑定，證實為焊
        接缺陷，則有可能在驗收或運轉初期並無明顯壓力上升
        或下降之跡象，但滲透隨時日之進行，加上壓力差與溫
        度差（如進蜂蜜與出蜂蜜之間），裂紋或焊接缺陷孔洞
        之擴大及劣化，即演變成微漏或淺漏現象」。因此被上
        訴人質疑加熱管如有破洞何以無明顯壓力上升或下降，
        即無可採。
      關於加熱管有淺漏情況下，在機械停止運轉即將蜂蜜卸
        出後，存在此根破損加熱管外側的加熱水，是否會因壓
        力原因而滲入加熱管內，並與下次輸入加熱管之蜂蜜混
        在一起？慶齡中心鑑定報告認為這是必然的結果，且隨
        時日會愈趨嚴重。顯見系爭機器確有瑕疵存在。
      關於被上訴人光泓公司曾將加熱管由長度二米修改為一
        ‧七米，請問在修改過程中，施工人員是否需要使用電
        焊補焊？慶齡中心鑑定報告認為：「加熱管長度由二米
        修改成一‧七米，修改截短之後，必需再使用電焊將加
        熱管之端部與端板在焊接成一體。依所述之資料顯示，
        為電焊修補應無疑異」。顯見被上訴人在修改過程中，
        因使用電焊補焊而造成加熱管之破洞發生。
      被上訴人質疑金屬中心認定加熱管之破洞以電焊「由內
        向外」補行燒灼而成，與慶齡中心認定氯氣侵蝕焊接瑕
        疵造成「由外向內」孔蝕作用不同，惟查被上訴人補焊
        有縫鋼管時，有可能發現鋼管內有破洞，以「由內向外
        」補焊，亦有可能於焊接時因熔融焊屑（鐵屑，溫度達
        一千至二千度C）沾上加熱管造成破洞，以「由外向內
        」補焊，被上訴人既不否認加熱管有破洞，則破洞形成
        原因為何，於加熱管有破洞之事實不生任何影響，因此
        慶齡中心鑑定報告與金屬中心鑑定報告並無矛盾。
      被上訴人謂加熱管內為真空狀態（即氣壓為零），非如
        慶齡中心鑑定報告所稱蜂蜜為加壓狀態云云，惟查加熱
        管內所裝的是蜂蜜，在加工過程中會使蜂蜜在加熱管內
        流入流出，加熱管內即非真空狀態，被上訴人之主張無
        足採。
    (2)依合約書第五條約定被上訴人逾期完成交貨時，每逾一天
      由上訴人扣款總價的千分之三（即每日七千八百元），系
      爭機器雖有交貨，惟其有物之瑕疵及不完全給付，即形同
      未交貨，上訴人得依上述三、一之規定請求損害賠償，並
      依上開合約書第五條之約定計算損害賠償金額，則自被上
      訴人應交貨日期之八十七年十一月二十日（合約書第三條
      ）起至今已六年餘，按每日七千八百元計算賠償金額，遠
      超過上訴人請求之價金，亦足以抵銷，故上訴人無給付價
      金之義務。
  反訴部分：
  (一)被上訴人所為之給付為不完全給付：
    (1)系爭加熱器有加熱水滲入蜂蜜內，及未使用無縫鋼管之不
      完全給付：
    (2)上訴人主張系爭機器有冷卻能力不足瑕疵，被上訴人雖否
      認，依照契約書第一條約定系爭機器，應符合政府所規定
      之工業安全標準等，被上訴人應提供有關系爭機器冷卻能
      力及馬力之資料供鑑定。經財團法人金屬工業研究發展中
      心以關於系爭機器之冷卻能力及馬力之鑑定，需原製造廠
      商提供詳細藍圖及其相關計算資料，因被上訴人迄今未提
      供，無法鑑定冷卻能力及馬力等語，並經鈞院命被上訴人
      提出上開資料以便鑑定，被上訴人仍拒絕提出。依民事訴
      訟法第三百四十五條第一項規定，可認定機器之冷卻能力
      不足，亦有不完全給付之情形。
  (二)被上訴人所為不完全給付，計有瑕疵給付與加害給付兩種，
    上訴人得行使之權利如下：
    (1)上訴人曾於九十二年五月二十四日、七月三十日、十二月
      二十一日以存證信函，通知上訴人系爭機器因有上開瑕疵
      存在，請求補正瑕疵，惟被上訴人均置不理。上訴人得依
      關於給付遲延之規定行使契約解除權，亦得依第三百六十
      五條第二項規定行使契約解除權，上訴人除於上開存證信
      函為解除契約之意思表示外，並於八十九年一月六日、六
      月八日以信函，復於原審以九十二年十月九日以書狀為解
      除契約之意思表示，契約既經解除，上訴人得依民法第二
      百五十九條規定，請求被上訴人返還已受領之價金一百五
      十六萬元（上訴人保留違約金請求權）。
    (2)加害給付：請求賠償一百九十萬一千二百元。
      系爭機器有上述之瑕疵給付，致上訴人使用系爭機器代工
      時損害蜂農之蜂蜜九十八桶，上訴人已按每桶一萬八千八
      百元賠償蜂農，上訴人因而損失計一百九十萬一千二百元
      。
三、證據：除援用本院前審及第一審所提證據外，補提出加熱管
    照片三張為證。
乙、被上訴人方面：
一、聲明：本訴部分：(一)上訴駁回。
          反訴部分：(一)上訴駁回。(二)如受不利益判決，被上訴
          人願供擔保，請准宣告免予假執行。
二、陳述：除與本院前審及原判決記載相同者，茲引用之外，補
    陳：
  (一)台灣省機械技師公會鑑定報告已就系爭機器之效能、及有無
    漏水瑕疵予以說明，上訴人主張未就加熱管部分鑑定云云顯
    無足採：
    (1)查系爭裝置因採高壓蒸氣，透過真空反覆冷熱循環，以達
      濃縮水份之目的，因加熱槽內充滿高壓蒸氣，如內部之加
      熱管或其他部份（如上訴人原爭執之法蘭質）有所破損，
      將導致高壓水蒸氣，以高壓高速（如強大水柱）噴入真空
      之加熱管中，則管路中之蜂密含水量將「大幅提昇」，「
      無法降低」蜂蜜中之含水量，且高壓蒸氣洩露結果，亦將
      導致系爭裝置氣壓不正常下降，此業經一審鑑定報告（補
      充說明二）載明在卷，且與前審金屬中心鑑定結果／說明
      （六）所載「加熱管若有淺漏現象，機械運作時會導致蒸
      氣以高壓灌入加熱管內蜂蜜」等語相符，上訴人雖爭執一
      審機械技師鑑定僅就法蘭質有無破裂說明，未就管路有無
      破損導致蜂蜜於濃縮過程中滲水加以鑑定云云，惟依上開
      說明可知，如管路有所破損，則濃縮蜂蜜非僅「滲水」，
      而係因高壓蒸氣噴入真空之加熱管內，造成管內蜂蜜水份
      大幅提昇，絕無可能尚產生蜂蜜含水量逐漸減少之現象，
      是一審鑑定報告亦已就系爭機器有無破損導致漏水瑕疵乙
      節加以說明，上訴人復不爭執系爭裝置鑑定時確有含水量
      降低（與系爭裝置並無洩露情形之結果相符）之情形，自
      足認並無上訴人所指破管瑕疵。
    (2)加熱管有無破損非必以破壞性檢驗方式始能得知，已為鑑
      定人所確認在卷：上訴人一再指稱加熱管之破損，非透過
      破壞性檢驗方式，將系爭裝置拆解無從得知云云，惟：
      機械技師公會函文業已說明：「熱交換器亦能保持內部
        蒸氣壓力在二kg／c㎡以上，依此推斷，鑑定當時『加
        熱管並無破損漏水之情形』」等語，已說明縱未施以破
        壞性檢驗，自壓力狀態亦得判斷系爭裝置熱交換器內部
        有無破損情形，從而上訴人主張必予拆解始能得知等情
        ，顯與鑑定意見不符。
      上訴人固爭執於原審鑑定筆錄未有壓力記載，顯見鑑定
        人鑑定時並未注意壓力記錄云云，惟鑑定人於原審補充
        說明已載明：「鑑定人於鑑定當時，亦曾注意鍋爐關機
        後，蒸氣管內壓力表是否有不正常下降，而確定『鑑定
        當時蒸氣管內壓力並無不正常下降』而判定無破管」等
        語，即載明確有注意壓力表顯示資料，矧以鑑定人肯定
        鑑定當時熱交換器蒸氣壓力在二kg／c㎡以上，適與其
        所稱有注意壓力表等情相符，足認上訴人抗辯鑑定人未
        曾觀察壓力表云云顯不足採，又鑑定人與雙方均無特殊
        關係，且已具結為公正陳述鑑定，如確無觀察壓力顯示
        ，並據此判斷並無破損情形，又何可能干冒偽證危險，
        故於鑑定報告上為不實記載？
  (二)前審金屬中心鑑定時不銹鋼管雖有明顯燒灼破洞，且此等破
    洞顯將造成裝置效能不足而完全無法排除水份，與原審機械
    技師公會鑑定結果相違，足認該等破洞於原審並不存在：
    (1)上訴人雖爭執前審委請金工中心鑑定時，拆下之加熱管已
      明顯有破洞，足生漏水瑕疵云云，惟依上開說明可知，該
      等加熱管之破洞如屬原始存在，絕無可能產生含水量持續
      減少（此亦為上訴人所不爭執）之情形，一審鑑定報告亦
      已據此說明系爭裝置於鑑定當時絕無可能有洩露、破損漏
      水之可能，則顯見該等加熱管之破損，至少係一審鑑定完
      畢後始產生之瑕疵，惟絕非交付時所生之瑕疵甚明。
    (2)況如以系爭加熱管有如此明顯之燒灼破洞，則上訴人主張
      系爭機器有瑕疵而自行委請中榮精密股份有限公司鑑定時
      ，竟未發現此等明顯瑕疵，對此燒灼破洞亦隻字未提，尤
      足證該等燒灼破洞乃嗣後所生，非一審鑑定時即已存在。
    (3)上訴人固引據金工中心鑑定報告，主張系爭加熱管破損僅
      為「淺漏」現象，尚不致造成明顯壓力異常昇降情形云云
      ，惟：
      機械枝師公會業於原審九十二年十月十五日補充說明二
        內載明：「若實驗當時有法蘭或鋼管裂開之情事發生，
        蒸氣將以高壓高速（如強大水柱）噴入熱交換器之蜂蜜
        中，則蜂蜜中水含量將大幅提升，而無法降低蜂蜜中水
        含量」，此亦為金工中心九十四年五月十日鑑定報告所
        肯認：「機械運作時會導致蒸氣以高壓噴入加熱管內蜂
        蜜」等語，亦即加熱管破損除造成壓力異常變化之現象
        外，另一明顯現象即為蜂蜜含水量「無法降低」（因高
        壓水蒸氣噴入蜂蜜之故），惟原審鑑定時蜂蜜含水量確
        「持續降低」，並無忽低忽高、或不減反增之情形，此
        蜂蜜「含水量持續降低」之現象，亦為上訴人所不爭執
        ，自此等雙方無爭執之現象，矧以上開鑑定報告所共同
        揭示之原則，可輕易判斷原審鑑定當時並無破管情形。
      機械技師公會此次九十六年四月十日補充說明第二頁亦
        載明：「含水量確實如原鑑定報告圖示，持續下降‧‧
        ‧依此推斷，鑑定當時『加熱管無破損漏水之情形』」
        等語，此等鑑定原則與金工中心鑑定意見均屬相符，足
        以採認，反之上訴人所主張之加熱管於原審鑑定時已有
        破損之瑕疵，顯與「含水量確隨時間經過而持續下降」
        之現象相違，自不足採。
      系爭裝置於原審時已鑑定能於二十分鐘內將水分濃縮至
        二十％以下，足證鑑定當時並無加熱管破損瑕疵，上訴
        人就此部分僅提及鑑定之總時間為三十二分鐘，忽略其
        他客觀證據，顯屬刻意誤導：
        1.系爭裝置於原審鑑定時運作時間雖為三十二分鐘，惟
          依其效能確可達成二十分鐘內將水分濃縮至二十％之
          要求，此觀原審鑑定報告載明：「原設計蒸氣鍋爐及
          熱交換器足夠蜂蜜液排除四％水份」等語，並矧以實
          際測試結果，全載排水速率為０‧二二至０‧二四％
          ／分鐘，即二十分鐘可達四‧四至四‧八％，足認其
          效率確符合要求，上訴人所謂「系爭機器無法於二十
          分鐘內將水分排除至二十％以下，其排水速率較約定
          二十分鐘為慢，即係加熱管破損所造成」云云，立論
          基礎已顯錯誤，洵不足採。
        2.至鑑定當日測試所需時三十二分鐘，乃因：「a.上訴
          人提供之蜂蜜含水量較平均值為高。b.鑑定時設定錯
          誤致未能即時達到全載運作」所致，此觀原審九十二
          年三月二十九日鑑定報告即明，惟上訴人對此原因刻
          意忽略，僅以需時三十二分鐘未達標準置辯，顯有刻
          意誤導之嫌。
      況就上訴人於原審所聲請傳訊、用以證明系爭裝置排水
        速率不符標準、並有漏水瑕疵之證人證詞觀之，其中證
        人洪義發、許瑞仁、蔡炳煌、江順良等人於原審一致證
        稱於委託濃縮蜂蜜時，含水量經當場測量結果，均合乎
        標準（即二十％以下）等語，顯與上訴人所爭執系爭裝
        置之效能不足，或有破管漏水之瑕疵，未能將蜂蜜含水
        量排除至二十％以下之主張相違，就此上訴人亦顯未能
        自圓其說，並益足證所謂加熱管破洞於原審鑑定時並不
        存在。
      加熱管如有破損瑕疵，則水蒸氣將以高壓噴入蜂蜜內，
        含水量將不減反增，此為各鑑定報告所揭示之判斷準則
        ，無論因此造成蜂蜜含水量不減反增，或上訴人所主張
        之排水效率隨時間經過而減緩，可確認者應為系爭裝置
        應無法於二十分鐘內將蜂蜜含水量降至二十％以下，惟
        原審鑑定結果業已明確，上訴人所傳訊之多位蜂農復已
        自認以系爭裝置脫水結果，蜂蜜含水量已達二十％以下
        ，就此已足判斷系爭裝置原審鑑定時並無破損瑕疵，事
        後金工中心所鑑加熱管之破損，應屬事後人為故意造成
        ，並非被上訴人施工完成時即已存在。
      系爭裝置既能達二十分鐘內將蜂蜜含水量排除至二十％
        ，從而上訴人所辯「排水速率較約定之二十分鐘為慢，
        即係加熱管破損所造成」云云顯與卷證不符，其主張自
        無足採。
  (三)關於金工中心鑑定意見之瑕疵，駁斥並說明如下：
    按系爭裝置乃透過加熱管內真空循環，外部高壓蒸氣加熱，
    再行冷卻之反覆程序以達排除蜂蜜中含水量之效果，經查：
    (1)上訴人所引金工中心鑑定意見所載「淺漏致壓力上昇下降
      不明顯」等語，惟系爭裝置乃高壓高溫之設計，並無淺漏
      可能：
      依台灣省機械技師公會「工程糾紛鑑定報告」補充說明所
      載，「淺漏」係指一般「開放式系統」有細縫，內部之水
      或油脂因重力而緩慢流出，於封閉式壓力容器並無所謂淺
      漏一語，蓋壓力容器在有微小裂痕時，高壓蒸氣即自細縫
      或裂痕、破洞噴射洩出，無法維持原有壓力甚明，查系爭
      加熱器裝置乃封閉構造，加熱管內部為真空，外部為高壓
      高溫水蒸氣，內外部氣壓差距甚大等情，此為雙方所不否
      認，則內部之加熱管一旦有裂痕或破損，外部高壓蒸氣必
      以高速狀態噴入加熱管內，此為卷附所有鑑定報告所認同
      之原則，則因高壓蒸氣噴入加熱管緣故，加熱器內部壓力
      即無法提昇，亦無法維持高壓狀態，反之原為真空之加熱
      管內部，亦因高壓蒸氣噴入造成蜂蜜含水量大幅提昇，根
      本無法達成脫水之目的，所謂「因洩露孔小所以壓力下降
      與壓力上升均不明顯」，於系爭裝置運作時並無可能發生
      ，因系爭裝置為封閉高壓蒸氣設計，而非開放式系統，無
      可能令熱水等液體自破損處緩慢流入甚明。
    (2)機械技師公會報告並敘明：「本會確定鑑定當時『加熱管
      無破洞』」等語，已向  鈞院保證該部分鑑定並無錯誤或
      漏未審酌其他條件之可能，自足採為判斷基礎，矧以系爭
      裝置因屬封閉式高壓裝置，並無淺露導致壓力無明顯昇降
      、致鑑定時未能發現破洞之可能，應足認定原審鑑定當時
      ，金工中心鑑定時所發現之加熱管破損情形並不存在，該
      破損應係原審鑑定後遭人為破壞，洵可認定。
    (3)依加熱管製造及被上訴人施工過程，絕無可能造成如金工
      中心所指之加熱管由內向外之燒灼破洞，顯見係事後他人
      所為：
      被上訴人所以肯認該加熱管之破洞絕非施工時造成，非但
      僅據機械技師之鑑定意見，主要原因在於加熱管於本件施
      工過程需焊接之時點有二：以不銹鋼板製成鋼管時，需
      將捲成之鋼板，於接合處自外側一直線加以焊接至底部。
      製成之不銹鋼管，與加熱器上下部分管板部分結合時，
      需於鋼管端部作環狀焊接。亦即，加熱管於製造及施工過
      程中可能由製造商及被上訴人焊接處，僅有可能有上開部
      分，惟金工中心之鑑定意見就系爭加熱管之破洞，已清楚
      說明該破洞係「由內向外燒灼而成」，且該破洞復非位於
      製造或施工過程中任何可能之焊接處，而係存在於毫無關
      係之加熱管內壁，顯見該等破洞絕非被上訴人施工時即已
      形成，而顯係嗣後由他人補行燒灼而成。
  (四)關於慶齡中心鑑定意見之瑕疵，駁斥說明如下：
    本件關於系爭裝置之爭議，乃在被上訴人施作之裝置有無預
    定之效能（即能否於二十分鐘內將水份排除四％以上），是
    運作之循環流程、整體設計均為鑑定之重點，卷附三份鑑定
    報告，僅有機械技師公會乃就系爭裝置之運作過程、設計原
    理加以整體鑑定，其餘均係就已存在之破洞瑕疵（該瑕疵之
    形成時點尚有爭議），令鑑定單位純就管上破洞加以判斷，
    未就整體運作過程及設計原理綜合審酌，自有掛一漏萬之缺
    失可能，經查：
    (1)鑑定意見所載因自來水之氯造成之加熱管之孔蝕效應已與
      破損現狀及系爭裝置運作實務相違：
      依慶齡工業研究中心鑑定意見所載：「當缺陷側之介質為
      開放式之自來水時，自來水中消毒用之殘留氯含量往往會
      在沃斯田鐵系不銹鋼焊道上形成孔蝕效應，屬於一種電化
      學反應，尤其在有焊蝕缺陷處，孔蝕現象會被加速之進行
      ，造成材料劣化，在很短時間內即可能形成貫穿，有如蟲
      在鑽洞，電化學學理上稱為蟲洞」、「隨著運轉之時數增
      加，自來水中之氯於沃斯田鐵型不銹鋼之焊接處成孔蝕效
      應，在短時間內即造成貫穿及孔洞擴大現象」云云，亦即
      該鑑定報告認加熱管孔洞形成之原因如下：
      加熱管之瑕疵係使用有縫鋼管於制作時已有焊孔缺陷。
      該焊孔缺陷處因加熱管外之自來水之殘留氯而形成孔蝕
        效應。
      因孔蝕效應而自缺陷處，由外向內貫穿鋼管形成蟲洞，
        導致加熱水混入管內蜂蜜造成污染。
    (2)惟查上開鑑定意見顯有下列明顯與現狀不符之瑕疵而顯不
      足採，詳析如下：
      系爭加熱管之破洞，乃係以電焊「由內向外」補行燒灼
        造成，業經金工中心鑑定說明，與上開鑑定意見氯侵蝕
        焊接瑕疵，造成「由外向內」孔蝕作用不同：
        鑑定意見雖以系爭加熱管之破洞乃係原始焊接施工時未
        臻完善所造成之缺陷，嗣後缺陷側為開放式之自來水時
        ，因自來水中之消毒氯會形成孔蝕現象，有如蟲在鑽洞
        ，最後造成貫穿結果云云，惟卷附金屬中心九十四年五
        月十日之鑑定報告第三頁業已明載該加熱管之破洞為「
        自加熱管內部以電焊方式補行灼出之破洞」等語，明指
        該破洞係以電焊方式「由內向外」燒灼而成，而非上開
        鑑定報告所載「由外向內」侵蝕之蟲洞，已足以推翻上
        開鑑定意見，若再與系爭裝置實際運作並無所謂可形成
        孔蝕效應之氯成分（詳後說明）、及前述之鋼管製造時
        根本無可能形成此等焊接等情參照，益足證上開鑑定報
        告之不足採信。
      加熱管外側乃係以高壓「水蒸氣」（即純水）加熱，鑑
        定意見所稱自來水含氯並造成侵蝕現象顯無可能：
        上開鑑定報告以加熱管外側之自來水中含有消毒用之氯
        ，該等氯成分會就焊接缺陷形成孔蝕現象而蛀蝕並貫穿
        加熱管云云，惟系爭裝置乃係以高壓高溫水蒸氣方式加
        熱，加熱器內部（加熱管外側）為高溫高壓之水蒸氣，
        所謂水蒸氣即為不含任何化學物質之純水成分（Ｈ2O）
        ，並不含任何氯成分，自無可能如鑑定報告所載加熱管
        外之自來水之氯成分會形成孔蝕現象，參以整份鑑定報
        告一再記載「管外為開放式之自來水循環」、「管外高
        壓之水將由孔洞洩露至管內造成污染」，顯見鑑定機關
        對於系爭裝置之加熱設計認知顯有違誤，根本未審酌系
        爭裝置設計及實際運作程序，僅有照片判斷破洞原因，
        誤以系爭裝置係採熱水於加熱管外加熱之方式，並據而
        推出錯誤之結論，該等鑑定報告自不足採。
      系爭加熱管不論係製造或施工時，均無可能於破洞處進
        行焊接動作，益足認鑑定報告認此為焊接時所造成之瑕
        疵顯不足採：
        查加熱管於製造時係以不銹鋼板捲成管狀後自外側為直
        線焊接，被上訴人施工時，亦係將加熱管與加熱器之上
        下管板（鑑定報告稱端板）自外側以環狀焊接方式接合
        ，故鋼管之焊接處係位於加熱管（不銹鋼管）之側面直
        線接合處，及端部之環狀範圍二處，即如附圖三所示，
        惟系爭加熱管之破洞非但距離加熱管端部尚有約三十mm
        ，且亦非位於製造鋼管時之直線焊接處，此有卷附瑕疵
        鋼管照片可稽，惟鋼管不論係製造或施工時，均無可能
        於破洞處做焊接動作，自無可能如鑑定報告所認，該等
        瑕疵係製造或施工時焊接所造成。
    (3)系爭加熱管既非孔蝕作用造成，自無鑑定意見所示需以顯
      微檢測或最初無異常反應之情形：
      系爭加熱管之破洞既為金工中心說明，係以電焊方式由加
      熱管內部向外燒灼而成，實際上亦無可能如慶齡中心鑑定
      意見由外向內蛀蝕而成，且加熱管破洞與施工時焊接處均
      有不同，業如前述說明，故慶齡中心鑑定意見認加熱管最
      初僅有細微焊接瑕疵，嗣後因孔蝕作用造成貫穿之前提即
      不成立，其據此前提，進而推論最初因焊接瑕疵輕微，不
      致產生明顯洩漏或壓力異常反應、或稱該等瑕疵需將加熱
      管取出並做顯微檢測之結果即顯有錯誤。
    (4)關於鑑定報告所載內外壓力導致壓力上升下降之情形並不
      明顯之前提與系爭裝置之運作原理相違：
      鑑定意見以：「由於管內之蜂蜜與管外之自來水循環皆屬
      加壓狀態下，這時必須比較管內外之壓力，理論上洩漏將
      由高壓側向低壓側經由孔洞缺陷做洩漏，洩漏程序與洩漏
      流量則隨壓力大小及孔洞缺陷之大小與數量不同」云云，
      惟查：
      如前述，加熱管孔洞乃電焊燒灼而成，並非鑑定意見所
        示係細微瑕疵受孔蝕作用所造成，亦即鑑定報告所認孔
        蝕作用之孔洞造成之壓力昇降不明顯等情並不存在。
      加熱管外側係以高壓高溫之蒸氣加熱，並非如慶齡中心
        鑑定報告所載係「水壓」，而加熱管內乃屬「真空」狀
        態（即氣壓為０），亦非如前開鑑定意見所載管內蜂蜜
        亦為加壓狀態，而加熱管內外壓力差距極大，且管內為
        真空狀態，自無可能僅發生「高壓側之壓力會些微下降
        」、「低壓側則變化不明顯之情形」，鑑定報告無視系
        爭加熱管內外分為「真空無壓」、「高壓水氣」之狀態
        ，其鑑定前提已有錯誤，此顯見慶齡中心報告僅就照片
        所示破管情形，未說系爭裝置之設計及運作程序加以審
        酌，其意見顯以偏概全，顯不足採。
三、證據：除援用本院前審及第一審所提證據外，補提出慶齡中
    心鑑定報告所示加熱管破洞形成過程、加熱管施工示意圖、
    加熱管製造及施工焊接處說明圖、系爭加熱裝置剖面圖、加
    熱管破損模擬圖、加熱管焊接位置圖、慶齡中心鑑定意見所
    認破洞形成原因模擬圖為證。
丙、本院依職權向財團法人金屬工業研究發展中心函查，並函請
    臺灣省機械技師公會補充說明及函請國立成功大學慶齡工業
    研究中心鑑定。
    理    由
一、被上訴人主張：上訴人於民國八十七年八月一日，向伊購買
    「鍋爐設備及真空濃縮裝置」（下稱系爭機器）乙套，約定
    價金二百六十萬元，伊於同年十一月二十日履約完畢，上訴
    人僅給付貨款一百五十六萬元，尚欠一百零四萬元未付。又
    上訴人另向其購買中古雙層鍋乙個價金三萬元亦未清償，前
    後共欠一百零七萬元等情。爰依買賣之法律關係，求為判決
    命上訴人給付前揭金額，並加計法定遲延利息等語。
二、上訴人則以：依約被上訴人應於八十七年十一月二十日交付
    系爭機器且可順利運作，被上訴人遲至八十八年四月始安裝
    試車，給付遲延至少一百五十一日以上，依契約第五條每逾
    一日得按總價之千分之三扣款之約定，伊得扣款一百十七萬
    元（其餘請求權保留），伊以此主張抵銷未付價金。且依補
    充合約之約定，系爭機器應於二十分鐘內完成產品之製造，
    否則視為違約，伊得不經催告逕行解除契約，系爭機器經多
    次修改仍不具備於二十分鐘內完成產品製造之保證品質。伊
    已於八十九年一月六日，以存證信函通知被上訴人解除契約
    。又系爭機器之加熱器、冷凝器未依約定使用不銹鋼管，被
    上訴人交付之裝置因焊接不當致發生裂縫，使鋼管、法蘭漏
    水，造成蜂蜜濃縮時滲入加熱水，造成伊代工蜂農蔡炳煌等
    人之蜂蜜損壞，伊賠償蔡炳煌等人一百九十萬一千二百元，
    此項損害係被上訴人未依債之本旨給付所生，應負損害賠償
    責任，伊以此主張同時履行抗辯，伊即不負給付價金義務等
    語，資為抗辯。並反訴主張：兩造間之系爭機器之買賣契約
    既經解除，被上訴人應返還其已付價金一百五十六萬元，並
    賠償一百九十萬一千二百元，並均加計法定遲延利息等語。
三、被上訴人主張，上訴人於八十七年八月一日，向其購買系爭
    機器乙套，被上訴人已於八十八年一月十一日、十三日、十
    五日，分三天交貨，且按裝完畢，上訴人分別於八十七年八
    月十日給付訂金即貨款二十％，八十八年一月十九日給付貨
    款二十％，二月十二日給付按裝款二十％，合計一百五十六
    萬元，餘款四十％，計一百零四萬元未付，上訴人另購買中
    古雙層鍋乙個價金三萬元亦未清償，共欠一百零七萬元之事
    實，業據其提出工程合約書、出貨維修單、補充約定書、估
    價單、冠成起重工程行請款單、應收帳款等為證（見原審八
    十九年度促字第四九八六四號卷；原審一卷第十八頁、第三
    一六至三一八頁、第四十二頁、第四十三至四十五頁），且
    為上訴人所不爭執，堪信此部分主張為真實。
四、茲被上訴人主張上訴人應給付上開未付價金，上訴人則否認
    其主張，並以前揭情詞置辯，是本件應審究者為：(一)被上訴
    人有無給付遲延，致上訴人可主張給付違約金？並據以抵銷
    價金？(二)系爭機器是否符合約定之品質？有無上訴人所指之
    瑕疵？是否構成不完全給付？上訴人得否解除買賣契約？並
    請求賠償？查：
  (一)被上訴人有無可歸責之給付遲延？
    (1)依兩造所不爭之契約書第一點約定：「交貨期限：自訂約
      次日起一一０天」，第三點約定：「交貨日期：八十七年
      十一月二十日」（見原審八十九年度促字第四九八六四號
      卷第五頁），查系爭契約既係八十七年八月一日訂立，則
      一百十天，係八十七年十一月二十日，被上訴人自承係於
      八十八年一月十一日、十三日、十五日始分批交貨，（見
      原審卷一第十一、十二頁），是被上訴人於最後交貨日即
      八十八年一月十五日，已遲延五十六日。
    (2)被上訴人雖主張因上訴人廠房未完成，致其無法如期交貨
      ，此為上訴人所否認，被上訴人並未舉證證明，其抗辯即
      無可採。
    (3)被上訴人又主張上訴人欲放置系爭機器之廠房電源不足供
      系爭機器使用，至八十八年三月間，上訴人再申請一組電
      源，被上訴人始能於八十八年四月間試車等語，查：
      系爭機器須使用三相220伏特電力之動力電源，為兩造
        所不爭執，上訴人雖抗辯其欲放置系爭機器之台南縣西
        港鄉溪埔寮村二十號建物之電力，於八十五年復電後已
        有三相動力電源，惟經原審向台電公司臺南區營業處函
        查，該處於九十二年九月九日函覆原審：「上開電源為
        單相三線110/220伏特供電，不能供應三相220伏特之機
        器設備。」等語，有該函可按（見原審一卷第二八三頁
        ）。且依該處函覆原審所稱：「上訴人電號00-0000-00
        為八十八年三月十日申請用電，以單相三線110/220伏
        特供電；電號00-0000-00為九十二年八月十五日申請用
        電，以三相三線220伏供電。」，有函文可按（見原審
        一卷第三四○頁），是被上訴人主張，至八十八年三月
        十日前，無可供系爭機器使用之三相220伏特動力電源
        一節，尚屬可信。
      上訴人雖又稱其於八十七年十一、十二月間，即僱請劉
        盡君裝設一台30馬力變相器，將電力變為三相220伏特
        之電力云云，惟查：證人劉盡君於原審證稱：「大概是
        八十七年約十一、十二月買的（指變相器），買來就裝
        上去了，當時那部機器已經按裝到快要好了」、「買回
        來之後就將變相器裝好等待，大約隔了幾天才試車」、
        「試車時機器全部都已經放在那裡了」等語。然查：系
        爭機器係八十八年一月十三日至十五日，分三次由冠成
        起重行搬運至上開處所，此為上訴人所自承，則證人所
        述八十七年十一至十二月間，系爭機器已按裝快好云云
        ，即無可信。上訴人此部分主張，即無可採。
      按債務人之給付兼需債權人之行為，債務人得以準備給
        付之事情，通知債權人，以代提出，民法第二三五條但
        書定有明文。又在債權人提供債務人給付所需之行為前
        ，債務人不負給付遲延之責任（最高法院八十九年度台
        上字第一三九○號判決要旨參照）。本件依合約書估價
        單附註所載（見原審一卷第三一八頁反面），電源工事
        由上訴人提供，上訴人於被上訴人交貨按裝後（八十八
        年一月十五日），因上訴人未能提出適於系爭機器之30
        馬力變相器前，依上說明，被上訴人就此期間即不負給
        付遲延責任。
    (4)綜上所述，被上訴人應負遲延責任之時間，為八十七年十
      一月二十一日起至八十八年一月十五日按裝之日止，合計
      共五十六日，上訴人主張，給付遲延一百五十日，或被上
      訴人主張，未給付遲延云云，均不可採。被上訴人交付遲
      延既有五十六日，而兩造契約第五條之約定，每逾一日按
      總價千分之三扣款，依約每日可扣七千八百元，系爭機器
      總價為二百六十萬元，此為兩造所不爭執，此部分其主張
      ，即屬可採。
  (二)系爭機器有無具有保證之品質？
    (1)兩造於八十七年八月八日，訂立補充約定書，第二條約定
      ：「乙方（指被上訴人）保證上開設備及裝置，可於二十
      分鐘以內完成產品之製造，否則視為違約，甲方（指上訴
      人）得不經催告逕行解除契約，乙方應將已收工程款返還
      甲方，並應支付同額之違約金」等語（見原審卷一，第十
      八頁）。就該「二十分鐘內完成產品之製造」之約定，所
      謂「產品」其文義未具體指明，依法即應探求當事人之真
      意。查被上訴人於原審審理時，曾先後以書狀或口頭陳述
      ，係指「二十分鐘內得將蜂蜜水分含量濃縮至百分之二十
      」（見原審卷一第一二一頁、第一六一頁反面、第一七八
      頁），而上訴人亦主張，所謂產品係指「濃縮至百分之二
      十以下之商品蜜」，是上開品質保證之約定，所謂產品係
      指「水分含量濃縮至百分之二十」，應堪認定。被上訴人
      於鑑定報告交付原審後，改稱係指百分之二十三以下之產
      品云云，與其先前主張不同，自無可採。
    (2)又「蜂蜜含水率因採收日數及植物種類而略有差異，如未
      經濃縮處理，其水份超過二十四％屬正常」、「本場曾抽
      驗未濃縮新鮮蜂蜜，結果樣本有九十％以上含水率介於二
      十二％至二十六％之間」，此經行政院農業委員會苗栗區
      農業改良場先後函覆原審在案（見原審一卷第二五八頁、
      第三百零一頁），原審為求勘驗鑑定系爭機器之功能，由
      上訴人提供測試之八桶蜂蜜，其含水量分別為二十四. 三
      ％、二十四. 一％、二十四. 三％、二十四. 三％、二十
      五. 八％、二十五. 九％、二十六. 一％、二十四. 三％
      ，八桶之平均含水量為二十四. 八九％，有原審勘驗筆錄
      可按（見原審卷一，第一六三頁正、反面），依上開二函
      之說明尚屬一般正常採收之蜂蜜，而其中有三桶超過二十
      五％。
    (3)經原審於九十一年十二月六日囑託台灣省技師公會會同至
      機器裝置現場測試鑑定，（過程見原審卷一，第一六四至
      一六五頁），鑑定結論載明：「系爭『鍋爐設備及真空裝
      置』可於二十分鐘內排除水分二．三九％，所完成產品之
      含水份二二．五％，係屬乙級蜂蜜產品；二十五分時排除
      水份三．五九％，所完成產品之含水份二一．三％，係屬
      乙級蜂蜜產品；三十分鐘時排除水份四．六九％，所完成
      產品之含水份二十％，係接近甲級蜂蜜產品」（見外放證
      物，第六頁）。若依此項鑑定結論觀之，系爭機器於開機
      後二十五分鐘時，僅完成二一．三％之蜂蜜顯未符合，兩
      造間之特約，即被上訴人所保證之「二十分鐘內將蜂蜜濃
      縮至含水量百分之二十」之約定，自屬欠缺其保證之品質
      。
    (4)被上訴人雖以計算該二十分鐘時間，應扣除熱機程序，以
      蒸汽鍋爐處於全載狀態時始計算，且因上訴人要求將加熱
      器高度自二公尺降低為一．七公尺，加熱器傳熱面積減縮
      為十七平方公尺影響熱量之供應效能，影響加熱速度，致
      延長脫水時間等語，惟查，該契約既明白記載二十分鐘內
      完成產品，何能扣除熱機時間，況依鑑定報告之記載系爭
      機器於全載狀態下（開機後約五分鐘），每分鐘排水○．
      二二％至○．二四之功能（鑑定報告第五頁），在二十分
      鐘內可排除水份四．四％至四．八％，若依上開苗栗農改
      場之函文所述，百分之九十之蜂蜜在二十二至二十六之間
      （其意似指仍有少部分超過二十六），則亦有相當部分之
      蜂蜜無法達到在開機後二十五分鐘至三十分鐘內到達約定
      之品質，蓋就含水量在百分之二十五以上至百分之二十六
      、二十七之蜂蜜即無法達成，堪以認定。況系爭機器加熱
      容量為二千公升（見原審卷一，第一三一頁），而原審係
      以一千六百公升作為測試（見原審卷第一六二頁），則相
      對於加熱傳導面積減少，此消彼長，相互抵銷結果，實不
      應再增加加熱時間，被上訴人此部分主張，即無可採。
    (5)再者，兩造之契約約定「加熱管九十一支須以無縫不銹鋼
      管製作」，此有估價單之記載可按（見原審卷一第三八０
      頁），查估價單既係由被上訴人書立交付上訴人，而系爭
      機器係以真空加熱方式將蜂蜜之含水脫離，無縫不銹鋼管
      ，較有縫鋼管使用效果、使用年限為佳，是上項記載，自
      含有保證品質之意思，經本院前審勘驗系爭機器時，查明
      該九十一支加熱管係有縫鋼管，此有財團法人金屬工業研
      究發展中心之九十四年二月四日之報告可按（見外放證物
      ，第二頁），是被上訴人交付之系爭機器，顯然欠缺其所
      保證之品質，其始終否認有此項瑕疵，有其九十二年十一
      月四日之答覆上訴人上開有縫鋼管主張之律師函可按（見
      原審卷一第三八八頁）。此項瑕疵於訂約時及交付時（危
      險移轉時）即已存在，堪以認定。
  (三)按物之出賣人應擔保其物於危險移轉時，具有其保證之品質
    ，民法第三百五十四條第二項著有規定。又買賣之物欠缺出
    賣人所擔保之品質者，買受人得不解除契約或減少價金，而
    請求不履行之損害賠償；又買賣因物有瑕疵，而出賣人依前
    五條之規定，應負擔保之責者，買受人得解除契約，或請求
    減少價金。此觀民法第三百六十條、第三百五十九條之規定
    自明。查系爭被上訴人交付之機器，既有上述欠缺擔保之品
    質之瑕疵，而此項瑕疵，造成系爭機器無法發揮其應有之功
    能且影響機器使用年限，且兩造特約「視同違約得不經催告
    解除契約」，則上訴人於八十九年一月六日以律師存證信函
    表示解除契約，有信函可按（見原審卷一第三二八至三三一
    頁），被上訴人亦不否認收受該函（見原審卷一第二一六頁
    ），則上訴人主張，已解除買賣契約，自屬可採。兩造既特
    約若未達保證之品質，即可解約，本院自無庸再考量解約是
    否顯失公平，而不准上訴人解除契約之問題。又系爭機器於
    八十八年四月試後，被上訴人曾帶回修改（見原審卷一第
    一六一頁），上訴人於八十八年五月間替他人代工蜂蜜，於
    一、二個月後，經委託代工者告知並索賠後，始知系爭機器
    未符保證品質，其時間應在八十八年七、八月間，則上訴人
    於檢查知悉後之八十九年一月六日發函解約，未罹六個月之
    解約期間，上訴人既已解除契約，被上訴人請求給付系爭機
    器之未付價金一百零四萬元，即屬無據，不應准許。
  (四)按解除權之行使，不妨害損害賠償之請求，民法第二百六十
    條訂有明文。被上訴人交付系爭機器遲延五十六日，依約應
    賠償違約罰每日七千八百元，已見前述，此項權利並不因上
    訴人解除契約而失其存在，上訴人主張以該違約罰債權，與
    被上訴人之價金債權相抵銷，依民法第三百三十四條規定，
    即無不合。查上訴人另向被上訴人購買中古雙層鍋一具，價
    金三萬元未支付，已據被上訴人提出出貨維修單一紙為證，
    且為上訴人所不爭執（見原審一卷第四０一、四０二頁），
    此部分被上訴人之價金，因上訴人以上開遲延違約金債權抵
    銷，因而消滅，被上訴人此部分請求，亦不應准許。
  (五)被上訴人交付之系爭機器，是否構成不完全給付（加害給付
    ）？查：
    (1)上訴人主張，系爭機器有加熱管於加熱過程洩漏，致加熱
      水混入蜂蜜，致加工後之蜂蜜酸敗，被上訴人之給付不完
      全，係加害給付等語，被上訴人則否認其主張。兩造就此
      爭執甚烈，經本院前審囑託財團法人金屬工業研究發展中
      心鑑定，該中心於九十四年二月四日函覆本院，鑑定結論
      ：「(1)本案之熱交換器（加熱器）所使用的加熱管為SUS3
      04有縫鋼管，……；因加熱管有洩漏，會造成熱水滲入蜂
      蜜內。(2)……取出此根有洩漏之加熱管有破損（破洞）…
      …(3)……其破損原因為電焊補焊所造成。」，經本院前審
      於當事人就該鑑定報告相互陳述意見後，就當事人之質疑
      ，再向該中心函詢，該中心又於同年五月十日再加以說明
      ：「加熱管破損處無以鑽子或尖銳物品敲擊痕跡……」（
      見外放證物），並有相片一張附卷可按（見本院前審卷第
      一八七、一九一、一九二頁，外放證物卷第五頁）。是系
      爭機器有一支加熱管有破損之事，堪以認定。
    (2)被上訴人對此加熱管之破損，主張於原審委託台灣省機械
      技師公會鑑定時，並未發現，至前審審理時始發現，質疑
      該破損無從認定係其交付時即存在云云。查：
      上訴人係蜂農，非從事機械工作之人，而加熱管係被密
        封於加熱器內，依一般經驗法則判斷，上訴人並無能力
        以器械進行加熱管之電焊工作，補行燒灼破洞，而上訴
        人於八十九年一月六日致被上訴人之律師函，即已主張
        系爭機器經多次試無法達成產品之製造，且造成其代
        工蜂農多人之產品損壞（酸敗），質疑是蜂蜜滲入熱水
        所致，是上訴人之主張系爭機器有破損洩漏之事，並非
        於原審判決後始臨訟偽指，而係於起訴初始即如此主張
        。
      被上訴人自承曾載回系爭機器，將加熱管長度從二米減
        為一米七，而加熱管之製造，不論係原始以二米長度製
        作，或其後減為一米七，均須以焊接方式處理，而系爭
        加熱管有九十多支，於焊接過程，稍有不慎，即可能造
        成該破損，此亦為金工中心之報告或成大慶齡中心之報
        告指出。又系爭機器製作過程或改裝過程，被上訴人係
        必須焊接之人，且該加熱管依相片所示，於取出時，在
        上方即有油性筆劃出一條線，上訴人主張，觀其劃線處
        ，應係於施工時已發現該問題，因加熱管多達九十支以
        上，為免以後組合焊接時仍誤用，乃以黑筆標明一節，
        核諸一般工人施工經驗，亦屬可信。是被上訴人主張系
        爭加熱管之破洞，係被上訴人於製造或修改過程焊接不
        慎所造成，應屬可採。
      該破損處，無以鑽子或尖銳物品敲擊痕跡，已見上開鑑
        定報告所述，排除上訴人於一審敗訴後上訴本院前審期
        間，故意以鑽子或尖銳物敲擊致破損。況上開加熱管係
        密封於管板中，鑑定人在系爭機器現場以手砂輪機模去
        加熱管兩端與管板焊接處（焊道），才取出該有洩漏之
        加熱管，此有該金工中心之鑑定報告可按，本院前審勘
        驗時，並未記載有上開加熱管於勘驗前曾受破壞之事，
        若苟有其事，被上訴人豈有不要求記明之理，是被上訴
        人此部分質疑，即難採信。
      又台灣省機械技師公會於原審之鑑定，僅就「系爭機器
        可否於二十分鐘內完成產品」進行鑑定，並未拆解加熱
        器後就加熱管進行鑑定（破壞性檢驗），此觀其說明「
        因壓力未下降，判定無破管，自無再須檢查隱藏部位」
        即明，被上訴人主張該公會已進行加熱管之鑑定認為無
        缺陷，尚有誤會。又台灣省機械技師公會九十六年四月
        十日補充說明謂：「本會研判該加熱管係在本會鑑定後
        始進行之非屬必要之電焊補焊行為，該電焊補焊造成加
        熱管破損（破洞），本會推斷『該機器在機械技師公會
        鑑定後，金工中心鑑定前之期間，有人拆解機器，以電
        焊設備之焊接端伸入加熱管內，並通以電流，造成加熱
        管燒灼破損（破洞），再行組裝機器，以致於加熱管會
        有淺漏情況，此種非屬必要之電焊補焊行為，可能屬人
        為之蓄意破壞，至為明顯』」，惟查：本院將二件鑑定
        報告（機械技師公會、金工中心）及上開破損加熱管相
        片（原物已滅失），送請國立成功大學嚴慶齡中心（下
        稱慶齡中心）之鑑定，該中心鑑定後認定：「依照片顯
        示，熱交換器之加熱管，之箭頭所示金相變異處為焊接
        所在，管內側顯示焊根（Root）處寬約二至三mm，向外
        開口呈Ｖ字型焊道溶接區○○道），因受高溫焊接熱之
        影響急冷形成麻田散鐵（Martensite）焊道組織，微觀
        金相組織如照片三所示，焊接區在管外側部分較寬，為
        焊冠（Root），此說明電焊焊接處理之施焊加工為由管
        外側處施焊（此由焊接所形成Ｖ字型焊道開口方向可確
        認）」，是台灣省機械技師公會所謂，以「電焊接端從
        加熱管內通以電流造成加熱管燒灼破洞」、即與事實不
        符，並不可採，應係從管外側施焊造成。況如上所述，
        本院前審勘驗苟該機器有被拆除破壞痕跡，被上訴人之
        訴訟代理人亦在現場，豈有不爭執之理，其未加爭執，
        亦堪認是係因系爭機器未受破壞，是該機械技師公會之
        說明，乃臆測之詞，不足採信。
      又被上訴人質疑，若加熱管於原審送鑑定時即存在上開
        破洞，則實驗過程高壓之水必大量噴入蜂蜜中，則系爭
        機器不可能達成脫水之效果，成大慶齡中心鑑定結果認
        為：「洩漏與否端視裂縫或孔洞缺陷之大小與兩側壓力
        差之大小而噴定，剛性物質如不銹鋼管有微小裂縫或孔
        洞缺陷，有可能不致造成即時之洩漏，但當孔洞變大時
        或兩側壓力差夠大時（如管內蜂蜜洩出），則洩漏造成
        二側之相互污染就會發生，…，依卷附資料，有洩漏之
        加熱管經金屬中心利用破壞式檢測鑑定，證實為焊接缺
        陷，則有可能在驗收或運轉初期並無明顯壓力上升或下
        降之跡象，但滲透隨時日之進行，加上壓力差與溫度差
        （如進蜂蜜與出蜂蜜之間），裂紋或焊接缺陷孔洞之擴
        大及劣化（如照片五），即演變成微漏或淺漏現象」。
        既然洩漏與否視裂縫或孔洞缺陷大小與兩側壓力差之大
        小而定，有可能不致造成即時之洩漏，是被上訴人所謂
        必造成大量加熱水噴入，無法脫水云云，即不可採。
      關於加熱管有淺漏情況下，在機械停止運轉即將蜂蜜卸
        出後，存在此根破損加熱管外側的加熱水，是否會因壓
        力原因而滲入加熱管內，並與下次輸入加熱管之蜂蜜混
        在一起？成大慶齡中心鑑定報告認為這是必然的結果，
        且隨時日會愈趨嚴重。顯見系爭機器確有瑕疵存在。
    (3)綜上所述，上訴人主張，被上訴人所交付的系爭機器，存
      有加熱管漏水之瑕疵，此項瑕疵係被上訴人在系爭機器製
      作修改過程施作不慎所致，係可歸責於被上訴人之事由，
      構成不完全給付，應屬可採。
  (六)上訴人可否請求被上訴人賠償替蜂農謝財發等八人代工蜂蜜
    所生賠償？
    (1)按出賣人就其交付之買賣標的物有應負擔保責任之瑕疵，
      而其瑕疵係於契約成立後始發生，且因可歸責於出賣人之
      事由所致者，則出賣人應負物之瑕疵擔保責任外，同時構
      成不完全給付之債務不履行責任，買受人如主張出賣人應
      負不完全給付之債務不履行責任者，買受人得類推適用民
      法第二百二十六條第二項規定請求損害賠償；或類推適用
      給付遲延之法則，請求補正或賠償損害，並有民法第二百
      六十四條規定之適用（最高法院七十七年四月十九日第七
      次民事庭會議決議(一)參照）。
    (2)查被上訴人交付之系爭機器既於契約成立後發現，有上開
      可歸責於其之瑕疵，而上訴人曾於九十二年五月二十四日
      以第九三一號存證信函、同年七月三十日以第七五七號存
      證信函、十月二十一日以第二七四七號存證信函（見本院
      前審卷第二五五至二六五頁），多次通知被上訴人系爭機
      器有上開漏水瑕疵存在，並請求被上訴人補正瑕疵，被上
      訴人均否認有瑕疵並拒不補正（見同卷第二六七、二六八
      頁），則上訴人依民法第二百五十四條規定，自得解除契
      約，並請求損害賠償。應再審究者，乃其損害賠償範圍？
      查：上訴人主張，因系爭機器熱交換器之內管滲水，造成
      其代工之蜂蜜滲水，致伊賠償代工蜂農江順良等損失一百
      九十萬一千二百元一節，已據其提出證明書八張為證（見
      原審卷一第三八九至八九六頁），被上訴人則否認其主張
      ，經查：
      上訴人以二百六十萬元之價格，買受系爭機器，為求早
        日回收該價金，勢必替他人代工賺取代工報酬，是上訴
        人主張曾多次替其他蜂農代工蜂蜜一節，應屬可信。
      上訴人主張，其於八十八年五、六月間，曾替江順良、
        蔡炳煌等八位蜂農加工蜂蜜一節，已據其提出證明書八
        張為證，且經原審訊問各該證人，各該證人分別到庭證
        述屬實，其中證人洪義發稱：「八十八年五月間委託被
        告加工約九桶，每桶二百公升，八十八年七月間蜂蜜就
        發酸，發酸後無法賣，被告每桶賠我一萬八千八百元，
        我有收錢。」（見原審卷第四０八至四０九頁）。而證
        人江順良亦證稱：「委託代工十八桶，每桶四百八十台
        斤，蜜載回來不久客戶反應發酸，不能再賣，每桶賠一
        萬八千八百元。」。證人蔡炳煌亦證稱：「八十八年五
        、六月間採蜜期間，委託代工十七桶每桶約四百八十至
        五百台斤，蜜載回來不久出售，客戶反應發酸，每桶賠
        一萬八千八百元。」（見原審卷一第四二七至四二九頁
        ）。而證人張國賢亦證稱：「於上開時間，委託代工二
        十三桶，賠償四十三萬二千四百元。」（見原審卷第四
        一五至四一六頁）。證人許瑞仁亦證稱：「委託代工四
        桶，回來後分裝出去一個月，消費者反應有問題，發現
        是水份沒有濃縮到標準，蜂蜜不能再賣，拿去養蜂，每
        桶賠一萬八千八百，有收到賠償之錢。」等語（見同卷
        第四一七至四一九頁）。證人邱厚勝亦證稱：「代工九
        桶，約五、六個月後壞掉，原因是機器有問題，水份濃
        縮不夠才壞掉，有賠每桶賠一萬八千八百元。」等語（
        見同卷第六二一至六二三頁），證人謝財發亦證稱：「
        代工三桶，他跟我說蜂蜜壞了，我就沒有載回來，以每
        桶四百八十斤算，每斤賠八十元，賠償十一萬五千多元
        ，我看他將蜜倒入桶後就回來，後來要載時就說壞了，
        蜜流不出來。」等語（見同上卷第六二五至六二六頁）
        。查各該證人係由原審隔離訊問，其等均係從事蜂蜜買
        賣之人，且有委託他人加工蜂蜜之經驗，所述亦與一般
        經驗無違，證人所述代工時間，均在八十八年五、六月
        間，亦屬蜂蜜生產時間，同一地區之蜂蜜產期約略相同
        ，其等所述加工之數量方式亦與一般代工無違，而系爭
        機器於交付後，曾多次經被上訴人修改，若非有上開加
        工後品質不良之問題存在，何須修改（特別是蜜流不出
        來一事），且被上訴人法定代理人本身亦曾於現場操作
        ，發生無法結蜜之情事，已據上訴人陳明。又證人均係
        從事蜂蜜買賣之人，自必熟知如何存放保存蜂蜜，若係
        代工合格產品，豈可能代工後存放一、二個月就發酸，
        是證人向上訴人反應蜂蜜含水量有問題，就上訴人而言
        ，其本身亦係蜂農必心知肚明，係系爭機器加工過程有
        問題，而不敢與證人等爭執，又因係同一時間內加工出
        差錯，乃以均一價格（即每桶一萬八千八百元）賠償委
        託代工之損失，亦屬合理，是證人等所述，應屬可信，
        上訴人之主張，應屬可採。被上訴人以證人就損壞之蜂
        蜜處理方式不同，上訴人以同一金額賠償，未經協商即
        賠償，違反常理云云。查滲入熱水之蜂蜜，因酸敗而損
        害，已不具有商品價值，若必欲證人將損壞之蜂蜜載回
        ，豈非增加運費之損失，是被上訴人上開質疑，並無可
        採。
      又上訴人於原審反訴時，即已表明損害至少在二百五十
        萬元，暫請求一百八十四萬二千元。其後又增加請求為
        一百九十三萬元，嗣後確定為請求一百九十萬一千二百
        元，雖前後略有不一，但查損害賠償之訴，因涉及損害
        原因、因果關係、損害數額之證明，甚為困難，故民事
        訴訟法第二百二十四條第四項，准許原告於起訴狀內僅
        表明其請求之最低額，而同法第二百二十二條第二項，
        亦准許法院酌定損害賠償之數額，況查本件事故發生於
        八十八年五、六月間，距原審審理時，已有三年多，為
        舉證損害及其金額，難免費時，是不能因其先後請求數
        額略有不同，即認上訴人未受損害。
      綜上，上訴人主張，其因系爭機器之瑕疵，於受委託代
        工時，因產品出差錯，致賠償委託代工者損失，共一百
        九十萬一千二百元，應屬可採。
  (七)上訴人已合法解除兩造間之契約，依民法第二百五十九條第
    一款規定，被上訴人應返還其受領之一百五十六萬元。又因
    其不完全給付（加害給付），應賠償上訴人一百九十萬一千
    二百元，合計三百四十六萬一千二百元。
五、從而，被上訴人依買賣之法律關係，請求上訴人給付價金一
    百零七萬元，即屬無據，不應准許。原審未予詳查，遽予准
    許，自有未洽，上訴人上訴，指摘原判決不當，求予廢棄改
    判，為有理由，爰由本院改判如主文第二項所示。又上訴人
    依不完全給付及解除契約之法律關係，反訴請求被上訴人給
    付三百四十六萬一千二百元，及自反訴狀繕本送達之次日，
    即九十二年十月十日（見原審卷一第三二七頁）起至清償日
    止，依年息百分之五計算之利息，為有理由，應予准許。原
    審就此部分為上訴人敗訴之判決，於法尚有未合，上訴意旨
    指摘原判決不當，求予廢棄改判，為有理由，爰改判如主文
    第三項所示。又就被上訴人反訴部分，兩造均陳明願供擔保
    ，聲請假執行及免為假執行之宣告，經核均無不合，爰各酌
    定相當擔保金額准許之。
六、本件事證已臻明確，兩造其餘攻擊防禦方法及舉證，核與判
    決結果不生影響，爰不一一論述，附此敘明。
七、結論：上訴人之上訴為有理由，依民事訴訟法第四百五十條
    、第四百六十三條、第七十八條、第三百九十條第二項、第
    三百九十二條第二項，判決如主文。
中    華    民    國    97    年    7    月    31    日
                  民事第二庭    審判長法  官  丁振昌
                                      法  官  李素靖
                                      法  官  吳上康
上為正本係照原本作成。
如對本判決上訴，須於判決送達後20日內向本院提出上訴狀，未
表明上訴理由者，應於上訴後20日內，向本院提出理由書（須附
繕本）。依法應委任律師為訴訟代理人，始得上訴。
中    華    民    國    97    年    8     月    5     日
                                      書記官  易慧玲
【附記】
民事訴訟法第466條之1：
(1)對於第二審判決上訴，上訴人應委任律師為訴訟代理人。但上
  訴人或其法定代理人具有律師資格者，不在此限。
(2)上訴人之配偶、三親等內之血親、二親等內之姻親，或上訴人
  為法人、中央或地方機關時，其所屬專任人員具有律師資格並
  經法院認為適當者，亦得為第三審訴訟代理人。
民事訴訟法第466條之2：
  上訴人無資力委任訴訟代理人者，得依訴訟救助之規定，聲請
  第三審法院為之選任律師為其訴訟代理人。


司法院資訊處製作；財團法人民間司法改革基金會備份。
